【裁判字號】    92,家抗,23
【裁判日期】    920516
【裁判案由】    選任遺產管理人
【裁判全文】
臺灣高等法院臺南分院民事裁定  九十二年度家抗字第二三號    Ｋ
      抗  告  人  財政部國有財產局臺灣南區辦事處臺南分處
      法定代理人  凌    中
      送達代收人  黃  品  儒
      相  對  人  中國農民銀行股份有限公司
      法定代理人  黃  清  吉
                  送達代收人  .
右抗告人因相對人就被繼承人段宙君指定遺產管理人事件，對於中華民國九十二年二
月十七日臺灣臺南地方法院九十一年度繼字第八三四號裁定提起抗告，本院裁定如左
：
      主      文
抗告駁回。
抗告程序費用由抗告人負擔。
      理      由
一、按先順序繼承人均拋棄其繼承權時，由次順序之繼承人繼承。其次順序繼承人有
    無不明或第四順序之繼承人均拋棄其繼承權者，準用關於無人承認繼承之規定。
    又繼承開始時，繼承人之有無不明者，由親屬會議於一個月內選定遺產管理人，
    並將繼承開始及選定遺產管理人之事由，向法院報明。又第一千一百七十八條所
    定之期限屆滿，無繼承人承認繼承時，其遺產於清償債權，並交付遺贈物後，如
    有賸餘，歸屬國庫。再者，繼承人有無不明而不能依民法第一千一百七十七條選
    定遺產管理人時，得由利害關係人聲請法院選任之。民法第一千一百七十六條第
    六項、第一千一百七十七條、第一千一百八十五條及第一千一百七十八條第二項
    分別定有明文。
二、本件聲請人即相對人於原審法院聲請意旨略以：被繼承人段宙君於民國（下同）
    八十八年三月九日向相對人借用新台幣（下同）一百八十萬元，約定利息按年息
    百分之三點五計付，自借款日起採年金法按月平均攤還本息，遲延履行時，除仍
    按上開利率計息外，逾期六個月以內者，按原利率之一成，逾期六個月以上者，
    其超逾六個月部分，則按原利率之二成加付違約金，此有借據及約定書可稽。詎
    被繼承人段宙君自九十年四月九日起即未依約繳納，旋於九十年五月十九日死亡
    ，其法定繼承人趙家熒、段承志、段承欣、段仲堯、段宇君，均已依法拋棄繼承
    ，並經原審法院准予備查在案（原審法院九十年度繼字第五二五號），且親屬會
    議亦未於一個月內選定遺產管理人，其財產目前係屬無人繼承之狀態，為聲請執
    行被繼承人段宙君之不動產，聲請裁定選任被繼承人段宙君之遺產管理人，協助
    清理債權、債務等語，並提出借據、約定書、戶籍謄本、原審法院九十一年五月
    二十七日九十南院鵬民亥繼字第五二五號函各一件為證。
三、原審法院裁定以：(一)、相對人主張之前開事實，業據提出借據、約定書、段宙君
    戶籍謄本、原審法院九十一年五月二十七日九十南院鵬民亥繼字第五二五號函各
    一件為證，相對人之主張堪信為真實。又被繼承人段宙君之繼承人趙家熒、段承
    志、段承欣、段仲堯、段宇君均已聲明拋棄繼承權，又未準用民法第一千一百七
    十七條規定選定遺產管理人，而相對人為被繼承人段宙君之債權人，是其以利害
    關係人聲請選任被繼承人段宙君之遺產管理人，核與上開規定並無不合，應予准
    許。(二)、按公示催告期限屆滿，無繼承人承認繼承時，其遺產於清償債權，並交
    付遺贈物後，如有剩餘，歸屬國庫；又按非公用國有財產以財政部國有財產局為
    管理機關，民法第一千一百八十五條、國有財產法第十二條分別定有明文。查本
    件被繼承人段宙君之繼承人皆已拋棄繼承權，且未準用民法第一千一百七十七條
    之規定選定遺產管理人，足徵渠等對被繼承人段宙君遺產之處置已漠不關心；查
    被繼承人段宙君之遺產，倘無人承認繼承時，將於清償債權，交付遺贈物後，歸
    屬國庫，為使被繼承人段宙君遺產之處置順利進行，認選任抗告人財政部國有財
    產局台灣南區辦事處台南分處為被繼承人段宙君之遺產管理人為適當等語。
四、抗告意旨略以：(一)、按司法院七十四年十月十五日台廳一字第○五七八六號函示
    第二項第三款：「嗣後各地方法院受理有關無人承認繼承遺產管理事件時，先順
    序繼承人均拋棄繼承，其次順序繼承人有無不明而應准用關於無人承認繼承之規
    定時，應先審核可否依民第一千一百七十七條規定選定遺產管理人。如無法選定
    遺產管理人者，因此類拋棄繼承事件，多屬遺債大於遺產，形同破產，儘量避免
    選任國有財產局為遺產管理人」，以及本局九十一年二月二十七日台財產局接字
    第○九一○○○四九八二號函轉司法院秘書長九十年十二月二十日  (九十)秘台
    廳民一字第三○二二四號函示「檢送司法院秘書長九十年十二月二十日  (九十)
    秘台懲民一字第三○二二四號函影本乙份，司法院秘書長已轉知台灣高等法院等
    ，請各法院受理有關無人承認繼承遺產管理人事件時，宜注意依財政部修正之代
    管無人承認繼承遺產作業要點及該院七十四年十月十五日  (七四)院台廳一字第
    ○五七八六號函辦理」。(二)、抗告人於九十二年三月三十一日接獲原審法院本件
    裁定選任為被繼承人段宙君之遺產管理人，經細閱該裁定理由欄第二項之記載「
    ．．．被繼承人段宙君於八十八年三月九日向相對人借用一百八十萬元，約定利
    息按年息百分之三點五計付，自借款日起採年金法按月平均攤還本息，遲延履行
    時，除仍按上開利率計息外，逾期六個月以內者，按原利率之一成，逾期六個月
    以上者，其超逾六個月部分，則按原利率之二成加付違約金，此有借據及約定書
    可稽。詎被繼承人段宙君自九十年四月九日起即未依約繳納，旋於九十年五月十
    九日死亡，其法定繼承人均已依法拋棄繼承，並經原審法院准予備查在案（原審
    法院九十年度繼字第五二五號），衡諸一般常情，被繼承人之法定繼承人所以聲
    明拋棄繼承，不外乎被繼承人之遺債大於遺產，有破產之虞。審究本案，被繼承
    人段宙君遺有大筆債務尚未清償；再者，人性戀財，若被繼承人果真留有其他遺
    產，其繼承人豈會拋棄繼承之理？因之本案極可能屬於遺債大於遺產之情形，則
    依據上開司法院之函示應儘量避免選任國有財產局為遺產管理人，原裁定之選任
    實有未當。(三)、抗告人係國庫之管理機關，而國庫對於無人承認繼承之遺產向有
    期待權，因此於被繼承人尚有剩餘遺產得以歸屬國庫之情形下，選任抗告人為遺
    產管理人方有實益；審究本案，既有遺債大於遺產之虞，若選任抗告人為遺產管
    理人，抗告人仍須盡善良管理人之責任為其管理遺產、處理債務問題，其間所將
    耗費之人力、時間實難以金錢衡量；且管理期間所須之花費亦由國庫代為墊付，
    而若落得其遺產不足以清償，不僅國庫利益受損，更甚者，豈非造成浪費國家資
    源於少數特定人之不公現象？(四)、所謂拋棄繼承，謂依法有繼承權之人於繼承開
    始時，依法定方式所為與繼承立於無關係地位之意思表示，一旦繼承權經合法拋
    棄者，該繼承人之繼承權即溯及於繼承開始時而喪失，其應繼分歸屬於其他同一
    順序之繼承人。而遺產管理人之職務，民法第一千一百七十九條亦明文規定，因
    之拋棄繼承之繼承人並非不可擔任遺產管理人，且法亦無明文禁止。審酌本案之
    情形，被繼承人段宙君生前之債權債務關係，以及印鑑、產權證明等重要文件應
    屬其配偶或子女最為知悉、且目前仍由其等保管，就適任與否加以考量，除其配
    偶或子女外，實是不作第二人想，抗告人誠恐力有未逮云云。
五、惟經查：(一)、司法院前述函示，僅謂儘量避免選任抗告人為遺產管理人，並非謂
    不得選任其為遺產管理人，無非著眼於國有財產之考量，對於法院亦無拘束力。
    (二)、被繼承人段宙君生前之債權債務關係及有關產權證明文件，抗告人得依其他
    方式獲悉或取得，另有關之印鑑，抗告人亦得依舉證責任分配方式辨識其真偽，
    於其管理遺產上並無困難，而上開文件資料其配偶或子女未必最為知悉。且本件
    繼承人趙家熒、段承志、段承欣、段仲堯、段宇君均拋棄繼承，已無利害關係，
    如選定其等擔任遺產管理人，難期其將來執行職務能克盡職守，公正客觀，以善
    盡管理人之職務，為期公正，實不宜選任彼等為遺產管理人。(三)、本件相對人為
    被繼承人段宙君之債權人，如兼任被繼承人段宙君之遺產管理人，恐有利害衝突
    之虞，而不利於被繼承人段宙君之其他債權人，亦不宜選任其為遺產管理人。(四)
    、被繼承人段宙君之遺產，於遺產管理人完成清償債權並交付遺贈物等清算程序
    前，是否有賸餘，無從知悉。而依上述說明，各順序之繼承人均拋棄繼承者，其
    剩餘財產歸屬國庫，而抗告人為國庫之綜理機關，為國有財產法第九條第二項所
    明定，其備有財產管理之專才，雖其經費支出屬國家資源，但保護無人繼承財產
    之債權人之權利，亦屬政府之義務。於遺產管理指定之實際運作，仍認選任國有
    財產局為遺產管理人較為妥適，原審法院據此指定抗告人為被繼承人段宙君之遺
    產管理人，經核並無不合，抗告意旨復未述明原裁定選任其為被繼承人段宙君之
    遺產管理人有何違法或其他不當之處，其提起抗告，聲明廢棄原裁定，非有理由
    。
六、據上論結，本件抗告為無理由，爰依非訟事件法第八條第二項、第廿八條，民事
    訴訟法第四百九十二條第一項、第九十五條、第七十八條，裁定如主文。
中      華      民      國    九十二    年      五      月      十六    日
                                    臺灣高等法院臺南分院民事第四庭
~B1審判長法官  林    金    村
~B2      法官  曾    平    杉
~B3      法官  胡    景    彬
右為正本係照原本作成。
不得再抗告。
中      華      民      國    九十二    年      五      月      十六    日
                                        法院書記官  謝    素    嬿


司法院資訊處製作；財團法人民間司法改革基金會備份。
